臺灣宜蘭地方法院刑事判決　　　　　　　 94年度訴字第491號
公　訴　人　臺灣宜蘭地方法院檢察署檢察官
被　　　告　己○○
上列被告因偽造文書等案件，經檢察官提起公訴（94年度偵緝字
第133號），本院判決如下：
    主  文
己○○連續犯行使偽造私文書罪，處有期徒刑壹年貳月。如附表
所示偽造之署押均沒收。
被訴侵占罪部分無罪。
    事  實
一、己○○於民國84年間，邀請戊○○○共同投資法拍屋買賣，
    惟因戊○○○資金不足，己○○便與戊○○○議定向第一商
    業銀行羅東分行（以下簡稱第一銀行）辦理貸款，並以戊○○○之子丁○○所有坐落於宜蘭縣宜蘭市○○段208號地號
    土地作為擔保。丁○○即與己○○於84年11月11日共同前往
    第一銀行，由己○○為借款人而提出貸款申請，丁○○擔任
    連帶保證人，以上開土地作為擔保物，設定最高限額為新台
    幣（下同）1140萬元之抵押權，第一銀行之貸放限額則為95
    0萬元，丁○○並於84年11月15日之貸款約定書上及95年11
    月17日切結書上簽名、用印，己○○因而貸得290萬元，作
    為與戊○○○共同投資法拍屋使用，並於85年間將獲利之15
    萬元支付予戊○○○，且上開貸款290萬元亦於投資完成後
    即清償完畢。詎己○○因自己資金週轉失靈，竟基於行使偽
    造私文書及意圖為自己不法所有之概括犯意，利用戊○○○
    與丁○○缺乏對法律之認識，不知於貸款清償完畢後可塗銷
    上開抵押權登記，致上開土地上仍有最高限額抵押權登記之
    機會，明知戊○○○並未同意其以該土地為擔保再行借款，
    且丁○○亦未同意擔任己○○再行借款之連帶保證人，竟先
    於86年5月19日前之某日，向戊○○○佯稱「小孩如果大了
    ，土地恐會有問題，要將上開土地移轉登記於戊○○○名下
    」云云，使戊○○○陷於錯誤，將上開土地之所有權狀及丁○○之印鑑章交付予己○○處理。己○○即分別於86年5月
    19日及88年8月11日，持丁○○之印鑑章，二度自行前往第
    一銀行，以自己為借款人，向第一銀行貸借290萬元及660萬
    元，並連續在290萬元及660萬元借據上之連帶保證人欄偽簽
    「丁○○」之簽名各1枚及盜蓋「丁○○」之印文各1枚，以
    表示丁○○同意擔任上開二筆借款連帶保證人之意，又於申
    辦上開二筆借款所需文件即丁○○個人資料表2紙上盜蓋丁○○之印章2枚，表示填寫個人資料及同意利用所填寫之個
    人資料之意旨，而偽造上開私文書完成後，均持交不知情之
    第一銀行承辦人員而行使之，足生損害於第一銀行及丁○○
    ，並致使第一銀行承辦人員因而認為丁○○同意擔任上開二
    筆借款之連帶保證人，而陷於錯誤，如數核撥上開借貸金額
    予己○○。續因660萬元之借款屆期未清償，己○○乃於87
    年5月27日、88年5月29日、89年5月29日再於借款展期約定
    書各1份上之連帶保證人欄偽簽「丁○○」之簽名各1枚及盜
    蓋「丁○○」之印文各1枚。迄90年間，己○○因無力支付
    貸款利息，使上開土地遭第一銀行查封，戊○○○及丁○○
    始悉上情。
二、丙○○○於88年5、6月間欲購買農地，向己○○洽購其所有
    座落於宜蘭縣壯圍鄉○○段401、402地號土地，詎己○○竟
    承前開意圖為自己不法所有之犯意，明知其上開土地上已有
    因己○○向第一商業銀行宜蘭分行借款分別借款355萬元、
    340萬元，而設定第一順位抵押權426萬元、408萬元，且斯
    時尚欠590萬元尚未清償，依己○○之經濟能力，無法立即
    償還上開借款，仍隱瞞未予告知上情，並保證上開買賣之土
    地上並無負擔，丙○○○因林炳科為丙○○○耕作，而信賴
    林炳科，從而對為林炳科胞弟之己○○亦不加懷疑，又欠缺
    查驗土地登記謄本之基本常識，致因此陷於錯誤，而於88年
    6月9日，在吳健源代書事務所，與被告簽訂土地買賣契約書
    ，約定買賣總價為1416萬9100元，並於訂約當日交付200萬
    元，又於88年6月14日，交付買賣價金900萬元與己○○，己○○於將上開2筆土地則分別移轉登記與丙○○○之子吳文
    雄及丙○○○女婿庚○○後，對於該土地所設定之抵押權則
    不予處理。嗣因己○○無力給付抵押權所擔保之債務，經第
    一銀行強制執行，吳文雄及庚○○分別於90年7月10日收到
    台灣宜蘭地方法院拍賣抵押物裁定始知受騙。
三、案經丙○○○訴由法務部調查局宜蘭縣調查站移送台灣宜蘭
    地方法院檢察署檢察官偵查起訴。
    理  由
壹、有罪部分
一、被告己○○矢口否認事實欄一之犯行，辯稱：係得戊○○○
    之同意而以上開土地為擔保向銀行借款950萬元云云，惟查
    ：
（一）被告對於其於84年間以自己為借款人，以戊○○○之子丁○○所有坐落宜蘭縣宜蘭市○○段208號地號土地作為擔
      保，丁○○即與被告於84年11月11日共同前往第一銀行，
      由被告為借款人而提出貸款申請，丁○○擔任連帶保證人
      ，以上開土地作為擔保物，設定最高限額為1140萬元之抵
      押權，第一銀行之貸放限額則為950萬元，丁○○並於84
      年11月15日之貸款約定書上及95年11月17日切結書上簽名
      、用印，被告因而貸得290萬元，作為與戊○○○共同投
      資法拍屋使用，並於85年間將獲利之15萬元支付予戊○○○，且上開貸款290萬元亦於投資完成後即清償完畢。嗣
      又於86年5月19日、88年8月11日，自行前往第一銀行，在
      第一銀行借款金額分別為290萬元、660萬元，並於2紙借
      據上連帶保證人欄簽具「丁○○」之簽名各1枚及蓋用「
      丁○○」之印文各1枚，並持向第一銀行取得貸款金額續
      於87年5月27日、88年5月29日及89年5月29日再於660萬元
      之借款展期約定書上簽具丁○○署名及蓋用丁○○印章等
      事實均坦承不諱，且有證人戊○○○於偵查及本院結證之
      證述（92偵卷第2353卷第15頁、本院卷一第86頁）、丁○○於調查站之陳述、偵查及本院審理時結證之證述可參（
      調查卷第1頁、92偵卷第2353卷第15頁、94偵緝字第133號
      第28頁、第57頁），復有第一商業銀行羅東分行92年2月2
      6日一羅字第36號函及所附貸款借據2紙、貸款約定書2份
      、授信申請書2份、借款申請書2份、個人資料表2份及徵
      信報告2份在卷可參（調查卷第77至103頁），亦有龍星昇
      第一資產管理股份有限公司96年2月15日陳報狀暨所附第
      一商業銀行擔保物登記簿、借款展期約定書影本3份，宜
      蘭市○○段208號土地他項權利證明書、延平段208號土地
      抵押權設定契約書影本各1份，切結書影本2份附卷可查（
      本院卷一第209至215頁），更有宜蘭地政事務所96年2月
      16日宜地一21字第0960001964號覆函暨所附延平段208地
      號土地人工登記簿謄本及84年11月14日第26038號土地登
      記申請書影本各乙份存卷可稽（本院卷一第237頁），此
      部分事實自堪認定。
（二）被告於86年5月19日、88年8月11日分別向第一銀行貸款29
      0萬元及660萬元，係未經被害人戊○○○及丁○○之同意
      ，業據證人戊○○○於偵查及本院審理時均結證證稱：被
      告以代為戊○○○辦理土地所有權移轉為由，向戊○○○
      取得丁○○之印章及土地所有權狀等語綦詳（92偵卷第23
      53卷第15頁、本院卷一第86頁），復有證人丁○○於偵查
      及本院審理時結證證稱：86、88年間未曾至第一銀行借款
      ，亦未曾同意借款之擔保，86年5月19日借款290萬元及88
      年8月11日借款660萬元之借據上之簽名、蓋章均非其所為
      等語明確（調查卷第1頁、92偵卷第2353卷第15頁、94 偵
      緝字第133號第57頁）。再者，戊○○○為被告之嫂嫂，
      前又因與被告共同投資土地而有獲利，則戊○○○因信賴
      被告處理土地事務之能力而交付丁○○印章及土地登記謄
      本，亦屬合情。而被告於取得印章和土地所有權狀後，並
      未將該土地由證人丁○○移轉登記至證人戊○○○名下，
      有土地登記謄本在卷可稽，足見被告確以佯稱為戊○○○
      辦理土地所有權移轉作為詐取丁○○印章之手段。
（三）被告雖辯稱戊○○○與伊合夥投資土地曾同意以上開土地
      所得借款之款項均交被告代為操作使用云云，惟查，於84
      年間以上開土地設定最高限額抵押權後，所貸款之款項若
      干及清償時間，雖第一銀行已查無84年間之借據，惟被告
      、戊○○○與丁○○均稱借款金額應為290萬元，並於85
      年間已清償完畢（本院卷一第92頁、96至97頁、本院卷二
      第62頁），再參以證人即第一銀行行員辛○○於本院審理
      時證稱：若借款清償則借據可能已還給借款人或銷毀等語
      ，則於84年間該筆借款之借據應係借款因清償而返還借款
      人或銷毀，而無法查得。又證人戊○○○堅稱84年間貸款
      之目的係被告邀伊購屋，但伊沒有錢，所以以土地讓被告
      去辦理抵押，貸款290萬元，伊取得投資報酬為15萬元（
      本院卷一第88頁），亦與被告之供述情節相符（本院卷二
      第62頁）。再者，被告雖辯稱，在84年間以上開土地辦理
      最高限額抵押權時，被告曾告知戊○○○說要設定足額（
      即設定依該土地價值所能取得貸款之最高額）云云，亦為
      戊○○○否認，辯稱：被告僅稱要借290萬元，借再多伊
      不同意等語（本院卷一第90頁）。顯見被告於84年間僅得
      戊○○○、丁○○同意以上開土地做為擔保，借款金額則
      為290萬元。
      至該土地雖設定最高限額抵押權1140萬元，貸放金額可達
      95 0萬元，於塗銷該土地之最高限額抵押權前可再行以該
      筆土地向第一銀行借款乙事，衡情應難為智識不高之戊○○○及斯時尚在役齡之丁○○所知悉。
（四）再者，86年5月19日借款290萬元及88年8月11日借款660萬
      元，二次均係重新借款，有第一銀行借據2紙（調查卷80
      至81頁）、授信申請書、借款申請書及徵信報告各2份（
      在卷可參（調查卷第86至105頁）附卷可稽，復與證人即
      於第一銀行擔任授信業務之甲○○於本院審理時證稱該二
      次借款係重新借款，並非原借款展期等語相符。是被告辯
      稱該二次僅係就戊○○○原同意之借款展期，顯係信口雌
      黃，不足採信。再參以被告已自承上開二次借款均伊自行
      前往銀行辦理，並自行蓋用丁○○印章並簽具丁○○署名
      ，足見丁○○就伊擔任該二筆借款之連帶保證人等情，應
      係全然不知。而被告於87年5月27日、88年5月29日、89年
      5月29日共3次就660萬元所辦理之借款展期，及書立借款
      展期約定書共3紙，亦係偽造丁○○簽名及盜用印章，此
      部分亦屬明確。至被告所辯稱銀行要求伊展期所以蓋用印
      章云云，意在模糊焦點，亦無足採。
（五）復且，土地雖有上開最高限額抵押權之設定，惟上開物上
      擔保與連帶保證人所提供之人之擔保，仍屬二事。是不能
      以丁○○所有之上開土地已供作被告借款之擔保，即認丁○○有概括授權同意擔保被告在將來所負債務均負連帶保
      證責任，是被告擅自以丁○○名義在如附表所示之借據、
      個人資料表及展期約定書上簽名、蓋章，顯屬偽造文書之
      行為。事證明確，此部分被告犯行應堪認定。
二、被告雖矢口否認事實欄二之犯行，辯稱：丙○○○在購買宜
    蘭縣壯圍鄉○○段401、402地號土地前即已知道土地已經設
    定抵押權，因為丙○○○認伊會全部還清，所以願意給付全
    部買賣價金云云，惟查：
（一）關於被告確未告知丙○○○及庚○○上開土地上尚有第一
      順位抵押權人乙事，被告在本院於96年2月9日審判期日詰
      問證人庚○○後已坦承：「土地有設定抵押的事情剛開始
      並沒有告知庚○○，等到我告訴他們的時候，他們已經知
      道土地被設定抵押之事了。我不是不告訴他們，是我認為
      隨便賣掉一塊土地就可以把他們401、402土地上的貸款處
      理掉，所以才覺得沒必要跟他們講」等語（本院卷一第18
      5頁），核與證人庚○○及丙○○○於偵查中及本院審理
      時結證證稱：被告於買賣過程中均未告知該土地已設定抵
      押權，土地是買清的（無負擔的）等內容相符（調查卷第
      11頁背面、92偵字第2481號卷第12頁、92偵字第2353號卷
      第46頁、94偵緝字第133號卷第28頁、57頁、本院卷第182
      頁、第186頁）。被告至本院最後審理期日再度否認上情
      ，辯稱：給付價金前丙○○○已知悉土地有設定抵押乙事
      云云。顯係於最後審判期日見丙○○○及庚○○均未在庭
      又再行翻異前詞，不足採信。被告故意未於買賣當時據實
      告知土地上尚有抵押權存在，復保證土地上並無負擔，且
      被告收受丙○○○所支付之買賣價金後，亦未先行塗銷部
      分貸款，或者將設定抵押之金額自買賣價金中扣除，乃自
      行花用處理，此為被告所自承，顯見其有不法所有之意圖
      甚明。
（二）至另案被告即辦理本件土地所有權移轉事宜之代書吳健源
      雖曾於偵查中陳述：伊應該有告知丙○○○土地上有抵押
      權乙事等語。惟查，吳健源因本案而涉有詐欺、背信罪嫌
      ，有陳述恐使自己遭受刑事訴追之顧慮，是其上開陳述，
      顯有為自己脫免刑責之考慮，是其上開陳述不能做為被告
      有利之認定。事證明確，被告此部分之犯行亦應堪認定。
（三）原起訴書雖載有「己○○又利用當時系爭土地因北宜高速
      公路徵收事宜，以為一再拖延履約之藉口，且系爭土地業
      將受第一商業銀行實行抵押權拍賣之際，更於90年7月6日
      ，再向吳文雄、庚○○欺騙使之配合領取前揭徵收補償款
      計2，050，345元，以為價金之之交付」等內容。惟上開
      徵收補償款通知領取之時點，業據證人庚○○結證：「（
      檢察官問：核發補助款時是否土地已遭第一銀行查封？）
      是的」等語，則顯見債權人即第一銀行於知悉該筆徵收補
      助款時，當會本於其債權人之地位優先受償，是被告就此
      徵收補助款辯稱：「是縣政府通知第一銀行，第一銀行才
      派人來領走」等語應係屬實，難認被告就此部分有何詐欺
      之犯行。此部分事實亦經公訴人於於96年2月15日具狀予
      以減縮，附此敘明。
三、被告行為後，刑法業於94年2月2日修正公布，於95年7月1日
    施行。依修正後之刑法第2條第1項規定「行為後法律有變更
    者，適用行為時之法律。但行為後之法律有利於行為人者，
    適用最有利於行為人之法律」。該條係規範行為後法律變更
    所生新舊法比較適用之準據法，其本身無關行為可罰性要件
    之變更，是於刑法修正施行後，應適用該條之規定，為「從
    舊從新」之比較。又該條所稱「法律有變更」，指行為時與
    裁判時之刑罰法律，關於刑罰權規範事項（特別指刑罰權形
    成規範、成罪規範、科刑規範）互有不同內容之規範而言。
    再於比較時應就罪刑有關之共犯、未遂犯、想像競合犯、牽
    連犯、連續犯、結合犯以及累犯加重、自首減輕暨其他法定
    加減原因（如身分加減）與加減比例等一切情形，本於統一
    性及整體性原則，綜其全部罪刑之結果而為比較。本件關於
    新舊法比較適用之說明如下：
（一）被告行為時，刑法第55條後段規定：「犯一罪而其方法或
      結果之行為犯他罪名者，從一重處斷。」惟該條業已修正
      公布刪除，則犯一罪而其方法或結果之行為犯他罪名者，
      屬於數罪併罰，得定數罪刑合併之刑期以下之刑。此刪除
      雖非犯罪構成要件之變更，但顯已影響被告刑罰之法律效
      果，自屬法律有變更，經比較新、舊法結果，修正後之規
      定並未較有利於被告，仍應適用修正前刑法55條後段之規
      定，論以牽連犯。
（二）被告行為時，刑法第56條規定：「連續數行為而犯同一之
      罪名者，以一罪論。但得加重其刑至二分之一。」惟該條
      業已修正公布刪除，則連續數行為而犯同一之罪名者，屬
      於數罪併罰，得定數罪刑合併之刑期以下之刑。此刪除雖
      非犯罪構成要件之變更，但顯已影響被告刑罰之法律效果
      ，自屬法律有變更，比較新、舊法結果，修正後之規定並
      未較有利於被告，仍應適用修正前刑法56條之規定，論以
      連續犯。
（三）本件綜合上揭新舊刑法比較之結果，並本於統一性及整體
      性原則，新修正之刑法並未較有利於被告，爰一體適用修
      正前之刑法。
四、核被告所為，係犯刑法第339條第1項之詐欺取財罪及同法第
    216條、第210條之行使偽造私文書罪。其所犯偽造署押及盜
    用印文係偽造私文書之部分行為，不另論罪。被告偽造文書
    後，復持以行使，其偽造之低度行為為行使之高度行為吸收
    ，僅論以行使偽造文書罪。被告先後2次詐欺取財及先後數
     次行使偽造私文書犯行，時間緊接，犯罪構成要件相同，
    顯係基於概括犯意而為之，為連續犯，應依修正前刑法第56
    條之規定論以一罪，並加重其刑。被告所犯行使偽造私文書
    罪與詐欺取財罪間，有方法結果之牽連關係，依修正前刑法
    第55條後段之規定，應從較重之行使偽造私文書罪處斷。爰
    審酌被告憑藉其聰明才智，竟不思正途，以殷實且智識程度
    不高之人為對象，極盡其舌燦蓮花之技巧遂行詐騙之目的，
    其所詐得之金額甚鉅，且使本件各該被害人均因此背負龐大
    之債務，犯行實屬惡劣。甚而於本院審理時供述反覆不一，
    意圖混淆事實，顯見犯後並無悔意等一切情狀，量處如主文
    所示之刑。如附表所示偽造署押均依刑法第219條沒收。
貳、無罪及不另為無罪諭知部分
一、公訴意旨另以：
（一）被告意圖為自己不法之所有，於87年7月間（起訴書誤載
      為91年12月間），向其胞弟乙○○詐稱「要將宜蘭縣員山
      鄉的房子過戶給乙○○」，騙得乙○○的身分證，且由被
      告陪同到第一商業銀行宜蘭分行辦理貸款手續（乙○○以
      為是土地過戶手續），乙○○於87年7月4日（起訴書誤載
      為91年12月21日）簽下長期擔保貸款借據、貸款合約書。
      被告施此詐術使第一商業銀行宜蘭分行因此陷於錯誤，交
      付被告貸款850萬元，因認被告涉犯刑法第339條第1項詐
      欺取財罪嫌。
（二）被告意圖為自己不法之所有，邀癸○○出資170萬元，共
      同購買宜蘭縣壯圍鄉○○段401、402地號土地（登記在被
      告名下），再向癸○○詐稱購買土地錢不夠，誆稱需到銀
      行辦手續，使癸○○因此陷於錯誤而交付身分證及印章，
      且由被告陪同到第一商業銀行宜蘭分行辦理貸款手續，被
      告並於86年3月28日（起訴書誤載為92年5月15日）偽造癸○○署押、盜蓋癸○○印鑑章於借據，借款約定書上，又
      偽填癸○○「消費者貸款申請書」、偽載「癸○○、服務
      單位：蘇澳水產學校，職稱：老師，服務年資：35年，年
      所得收入：一百萬元」，施此詐術使第一商業銀行宜蘭分
      行因此陷於錯誤，交付被告貸款695萬元，因認被告涉犯
      刑法第339條第1項詐欺取財罪嫌、刑法第216、210條行使
      偽造私文罪及同法第217條第1項偽造及盜用印章罪嫌。
（三）被告意圖為自己不法之所有，明知宜蘭縣壯圍鄉○○段
      401、402地號土地為伊與癸○○共有，登記於被告名義，
      竟未經共有人癸○○同意，將其持有之上開共有土地予以
      變賣處分與丙○○○，所收取之買賣價金則未分配與癸○○，因認被告涉犯刑法第335條第1項侵占罪嫌。
（四）被告意圖為自己不法之所有，向壬○○詐稱「由壬○○提
      供土地向銀行貸款取得資金，2人共同投資土地買賣，可
      以獲得豐厚利潤」，壬○○因此陷於錯誤而提供宜蘭縣礁
      溪鄉○○段723、970、540號土地向第一商業銀行羅東分
      行貸得970萬元，被告全部據為己有，因認被告涉犯刑法
      第339條第1項詐欺取財罪嫌。
二、按犯罪事實應依證據認定之，無證據不得認定犯罪事實，刑
    事訴訟法第154條第2項定有明文。次按事實之認定應憑證據
    ，如未能發現相當證據，或證據不足以證明，自不能以推測
    或擬制之方法為裁判之基礎；又認定不利於被告之事實，須
    依積極證據，苟積極證據不足為不利於被告事實之認定時，
    即應為有利於被告之認定，更不必有何有利之證據（最高法
    院40年台上字第86號、30年上字第816號判例參照）。再所
    謂「積極證據足以為不利被告事實之認定」，係指據為訴訟
    上證明之全盤證據資料，在客觀上已達於通常一般人均不致
    於有所懷疑，而得確信被告確曾犯罪之程度，若未達此一程
    度，而有合理懷疑之存在時，即無從為有罪之確信，此觀同
    院76年度台上字第4986號判例意旨自明。
三、公訴人認被告涉有上開罪嫌，無非以：
（一）證人乙○○調查局、檢察官偵訊中及本院之陳述、借款人
      為乙○○之借據、約定書；
（二）證人癸○○於調查局、檢察官偵訊中及本院之陳述、具名
      癸○○之「消費者貸款申請書」2份、借據2紙、約定書、
      壯圍鄉○○段401、402 地號土地登記簿謄本；
（三）證人庚○○於調查站、檢察官偵訊中及在本院之陳述、丙○○○之買賣契約書及本院拍賣抵押物裁定；
（四）證人壬○○於調查局、檢察官偵訊中及在本院之陳述、對
      調查站所附第一商業銀行羅東分行一字第121號函及借款
      約定書、擔保物登記簿、印鑑卡影本、存款客戶查詢單、
      徵信報告；
（五）被告雖一再以投資失利作為抗辯，然被告均無法舉出其資
      金流向、投資項目、投資失利原因以實其說，且透過於鈞
      院交互詰問所呈現之狀況，證人魏昆凰、壬○○均為殷實
      之人，對於被告於取得貸款資金後究竟如何投資可謂一無
      所悉，且投資後非但未收回本金，更未獲致任何利益，甚
      且因此背負龐大債務，由此種種均足徵被告自始即圖謀不
      軌，藉投資之名行詐騙之實等語，資為論據。
四、被告堅決否認上開犯行，辯稱：並未詐騙乙○○、癸○○、
    壬○○、丙○○○等語。經查：
（一）被告於87年7月間（起訴書誤載為91年12月間），與乙○○同至第一商業銀行宜蘭分行辦理貸款手續，乙○○於87
      年7月4日（起訴書誤載為91年12月21日）簽訂以乙○○為
      借款人，被告為連帶保證人，借款金額為850萬元之借據
      等情，固有證人乙○○於調查站及本院之證述可參，復有
      第一銀行借據1紙附卷可查，此部分之事實固可認定。惟
      查，證人乙○○於調查站及本院審理時證稱：被告於辦理
      上開貸款前雖係稱因被告土地很多，要將土地登記伊名義
      ，被告可以減少土地稅金，在辦貸款之前，被告才在銀行
      的樓梯間告訴伊需要貸款以其名義辦理貸款，伊於上開借
      據簽名之前即已知要辦理貸款．．．借錢這件事情應該不
      是算騙伊等語（調查卷第5至6頁、本院卷第60至61頁），
      顯見乙○○對於被告要辦理貸款乙事自係知之甚詳，而借
      據亦係乙○○出於自願而簽立。是起訴書所載被告騙得乙○○身分證及讓乙○○誤以為辦理土地過戶手續而簽立借
      據云云，應乏證據相佐。而上開借款既係經乙○○之同意
      ，亦無何施用詐術而使第一銀行陷於錯誤之犯行。
（二）被告邀癸○○出資170萬元，共同購買土地，並與癸○○
      於86年3月28日（起訴書誤載為95年5月15日）至第一商業
      銀行宜蘭分行辦理貸款，約定以癸○○為借款人，借款金
      額分別為340萬元及355萬元等情，業據被告自承不諱，且
      有借據2紙及貸款申請書2份在卷可參，復有癸○○印鑑卡
      1紙附卷可參。證人癸○○亦證稱印鑑卡上之簽名為伊所
      為等語明確（調查卷第15頁背面）。公訴人雖認被告係施
      用詐術，向癸○○誆稱錢不夠而誘其辦理貸款。惟查，證
      人癸○○於調查站中證稱：「前揭購買土地、辦理貸款事
      宜，我皆全權委託被己○○為我處理」等語，則依證人癸○○之陳述。尚無法認定被告有施用詐術使癸○○同意辦
      理貸款。再者，證人癸○○於調查站及偵查中均證稱：借
      據與貸款申請書上之簽名均非伊所為，應係被告或銀行承
      辦人所填寫等語，惟亦證述：「向第一商銀宜蘭分行洽貸
      時，因係以我為借款人名義，按規定我本人也必須親自到
      該行辦理，．．．我僅為在場，仍是己○○全責代辦」等
      語。再參以癸○○係高職畢業，雖時亦在蘇澳水產學校擔
      任技士，此為癸○○所證述在卷（本院卷一第180頁），
      則伊並非無知鄉民，對於辦理貸款之內容、於契約上簽名
      與蓋章之意義自得充份理解，顯見向銀行貸借之此筆款項
      ，並於借據及貸款申請書上簽名蓋章，均係在癸○○之同
      意下所為，起訴書所指癸○○因此陷於錯誤而交付身分證
      及印章，且由被告陪同到第一商業銀行宜蘭分行辦理貸款
      手續，被告並於86年3月28日（起訴書誤載為92年5月15日
      ）偽造癸○○署押、盜蓋癸○○印鑑章於借據，借款約定
      書上云云，亦無證據可佐。再者，癸○○於斯時在蘇澳水
      產學校擔任技士，負責工廠實習業務，既據證人癸○○於
      本院審理時證述在卷（本院卷一第180頁），即與「消費
      者貸款申請書」上所載「癸○○、服務單位：蘇澳水產學
      校」等情並無不同。至其上雖有載明證人癸○○職稱係「
      老師」及「服務年資：35年，年所得收入：一百萬元」等
      情，惟依上開「消費者貸款申請書」所示，第一銀行要求
      申請人檢附之徵信資料，僅要求提供身分證影本、戶口名
      簿影本，未見要求申請人提供其職業證明，及扣繳憑單，
      況且貸款之核發與否尚須銀行依規定進行徵信作業，是上
      開填載內容亦難認係被告施用詐術之方法，且難認第一銀
      行有因上開填載內容而陷於錯誤之虞。復且，癸○○於本
      院審理時證稱：「（你為何認為己○○有詐欺你？）我沒
      有告他詐欺，是調查站的人問我，最後為何變成詐欺我也
      不知道。（你是否認為被己○○詐騙？）事情發生至今，
      頭尾我也不知道，只知道財產被查封，我不知道怎麼說。
      」（本院卷一第179頁）。是公訴人此部分舉證亦有未足
      。
（三）至被告將宜蘭縣壯圍鄉○○段401、402地號土地出售與丙○○○乙事，雖未為癸○○所知悉，惟證人癸○○於調查
      站中陳述：「前揭購地、貸款皆全責委由己○○經手辦理
      ，故我對該批土地原本為誰所有，向誰購買，我均不清楚
      ．．．，我與己○○素為好友，因為對渠信任，故前揭購
      地投資等事宜均全責交他處理。」（調查卷第15至16頁）
      於本院審理時證稱：「我記得我出資170萬元，其他的事
      情我都忘記了。（你出資當時，有無言明上開二筆土地登
      記於何人名下？）我當時我也不知道他要如何辦，我只知
      道拿錢給他去買土地而已。」（本院卷一第178頁）足見
      癸○○係將其所有170萬元交由被告投資購買土地，並授
      權被告買賣土地事宜，目的在賺取差價，至於土地向何人
      買入或賣出，何時及如何買賣，應均非癸○○所問，是被
      告將出售與丙○○○，雖未告知癸○○，並無不法。況且
      ，癸○○於調查站及偵查中雖均證述與被告投資購買宜蘭
      縣壯圍鄉○○段401、402地號土地等語，惟於本院審理時
      則均稱不知與被告投資購買土地之地號（本院卷第178 至
      179頁），則癸○○究與被告合資購買何筆土地，尚屬有
      疑。又公訴人對於被告是否意圖為自己不法之所有，於收
      受癸○○170萬元，均未從事土地投資，而將該170萬予以
      侵占入己，全無舉證，僅徒以癸○○損失170萬元即認被
      告涉犯侵占罪嫌，其舉證亦顯有不足。
（四）被告邀壬○○投資土地買賣，壬○○因而以其所為座落宜
      蘭縣礁溪鄉○○段723、970、540號土地為擔保物，向第
      一商業銀行羅東分行貸款970萬元，該筆金錢悉數交與被
      告等情，為被告自承不諱，且有證人壬○○於調查站、偵
      查中及本院審理時之證述可參，復有第一商業銀行羅東分
      行一字第121號函及借款約定書、擔保物登記簿、印鑑卡
      影本、存款客戶查詢單、徵信報告等在卷可參，復有宜蘭
      縣礁溪鄉○○段723、970、540地號土地登記簿謄本存卷
      可查。公訴人雖認壬○○係受詐欺而提供上開土地為擔保
      物而向第一銀行辦理貸款，惟查，證人壬○○於偵查及本
      院審理時均證稱：被告邀伊投資土地，伊因信任被告，同
      意被告以上開土地辦理貸款，所貸得金錢交由被告處理，
      伊並未過問等語（92年偵字第2353卷第36頁、本院卷第18
      9至190頁）。顯見證人壬○○係將金錢交由被告運用投資
      ，難認被告對壬○○有何施用詐術之行為，公訴人亦無舉
      證證明上開貸得款項確非用於投資購買土地，或被告自行
      挪為私用，實難僅因證人壬○○指述伊事後未得土地或金
      錢而遽認被告於邀壬○○貸款之初即有詐欺之不法犯意。
（五）綜上所述，本院認依公訴人所舉證據，對被告是否涉犯上
      開之犯行，仍有合理之可疑。依「罪證有疑，利於被告」
      之證據法則，則不得遽為不利被告之認定。此外，復查無
      證據證明被告涉犯公訴人所指之上開犯行，不能證明被告
      犯罪，就公訴人起訴認被告涉犯刑法第335條第1項部分，
      應為無罪之諭知。就公訴人認被告涉犯刑法第339條第1項
      、第216條、210條部分與上開論罪科刑部分有連續犯之裁
      判上一罪關係，爰不另為無罪之諭知。
據上論斷，應依刑事訴訟法第299條第1項前段、第301條第1項，
刑法第2條第1項、刑法第339條第1項、第216條、第210條、修正
前刑法第56條、第55條，刑法施行法第1條之1判決如主文。
本案經檢察官沈念祖到庭執行職務
中    華    民    國    96    年    3     月    30    日
                  刑事第四庭  審判長法  官  謝佩玲
                                    法  官  蘇錦秀
                                    法  官  辜漢忠
以上正本證明與原本無異。
如不服本判決應於收受本判決後10日內向本院提出上訴書狀，其
未敘述上訴理由者，並得於提起上訴後10日內向本院補提理由書
狀(均須按他造當事人之人數附繕本)「切勿逕送上級法院」。
                                    書記官  林慶生
中　　華　　民　　國　　96　　年　　4 　　月　　2 　　日
本案論罪科刑法條全文：
刑法第216條
行使第210條至第215條之文書者，依偽造、變造文書或登載不實
事項或使登載不實事項之規定處斷。
第210條
偽造、變造私文書，足以生損害於公眾或他人者，處5年以下有
期徒刑。
第339條第1項
意圖為自己或第三人不法之所有，以詐術使人將本人或第三人之
物交付者，處5年以下有期徒刑、拘役或科或併科1千元以下罰金
。
附表
┌────────┬────────┬────────┐
│文  書  名  稱  │應沒收之署押    │備           註 │
├────────┼────────┼────────┤
│86年5月19日借據 │偽造之「丁○○」│本院卷一第165頁 │
│                │簽名1枚         │                │
├────────┼────────┼────────┤
│88年8月11日借據 │同上            │本院卷一第166頁 │
├────────┼────────┼────────┤
│87年5月27日借款 │同上            │本院卷一第211頁 │
│展期約定書      │                │                │
├────────┼────────┼────────┤
│88年5月29日借款 │同上            │本院卷一第212頁 │
│展期約定書      │                │                │
├────────┼────────┼────────┤
│87年5月29日借款 │同上            │本院卷一第210頁 │
│展期約定書      │                │                │
└────────┴────────┴────────┘
